最高法院民事判決　　　　　　　　　　　　　　　　八十七年度台上字第三五四號
　　上　訴　人　百壽建設開發有限公司
　　法定代理人　張五益
　　訴訟代理人　陳國雄律師
　　被 上訴 人　高進長（即正豐壓送工程行）
右當事人間請求給付工程款事件，上訴人對於中華民國八十六年三月十九日台灣高等
法院第二審判決（八十四年度上字第一八五○號），提起上訴，本院判決如左：
    主  文
上訴駁回。
第三審訴訟費用由上訴人負擔。
    理  由
本件被上訴人主張：伊於民國八十一年九月十七日與上訴人簽訂工程合約，承攬上訴
人之「百年好合」工地之混凝土壓送澆置整平工程，伊已依約施工完成，經上訴人簽
收。其總工程款依全部施工數量統計結果為新台幣（下同）一千一百九十三萬七千九
百九十六元，惟上訴人陸續給付一千零八萬零四百六十五元後，自八十三年九月二十
九日起即拒不給付餘款。總計包括保留款在內尚積欠一百八十五萬七千五百三十一元
，經伊於八十四年五月二十三日催告上訴人限期於五日內給付，仍不獲置理等情，求
為命上訴人給付伊一百八十五萬七千五百三十一元及自八十四年六月一日起加付法定
遲延利息之判決。（按：其中十六萬零三百九十五元本息部分，經第一審判決被上訴
人勝訴，上訴人對之未聲明不服，已先確定。）
上訴人則以：被上訴人承攬之系爭工程總價經雙方約定為一千零二十一萬八千八百十
元，伊已給付一千零八萬零四百六十五元，實際僅欠十餘萬元，以之與被上訴人違約
拒作小工程致伊另請他人施作所支出之費用相抵銷，被上訴人之請求，即屬無理。兩
造間並無施工加班費之約定，被上訴人計入該費用為請求，亦乏依據等語，資為抗辯
。
原審以：被上訴人主張之事實，已提出工程承攬合約書、施工明細表、工作作業數量
簽收單、請款明細表、工程計價請款單、催告函文等件為證，上訴人對各該書證之真
正均不爭執。雖以：被上訴人係按總價承包，雙方並無施工加班費之約定等前開情詞
為抗辯。惟觀之工程承攬合約書第十條第三款約定及其附件計價表之「附註」所載「
工地加班每台車每小時補貼三千元（含人員），十七時以後算加班……」等內容，再
參酌上訴人前僱用承辦系爭工程之副理賴銘煌所為之證言及台北市混凝土壓送商業同
業公會（下稱混凝土壓送公會）八十五年四月二日北混壓商字第○一一號函示：「混
凝土壓送業者之計價及請款，概以實作實算為方式，全省各地皆然，台北自不例外。
加班之計算，從下午五時起計算加班時間」，而台北市建築師公會八十五年十二月二
十四日八五(十)鑑字第一三五五號函亦稱：「依建築界一般慣例，下午之工作時間為十
三時至十七時或十三時半至十七時半，逾時均以加班論之」等情，足認兩造間有加班
費之約定。上開計價表之「附註」，既係上訴人之職員陳玉萍所書寫並蓋有上訴人公
司之騎縫章交與被上訴人依施工進度向上訴人請領款項，且其已領之工程款均包含有
加班費之給付，上訴人猶辯稱：該附註未經其決策人員審核同意加蓋印章，尚不生效
力云云，即不足採。而被上訴人前後三十二次領取之工程款一千零八萬零四百六十五
元，加計上訴人依工程承攬合約書第七條第二款約定應給付之工程保留款一百二十萬
七千五百三十一元，總金額達於一千一百二十八萬七千九百九十六元，顯超出上訴人
所稱被上訴人以「總價」一千零二十一萬餘元承包之數額，已見上訴人抗辯：兩造係
約定以「總價」承包非按數量核實計付等語為不實，再據混凝土壓送公會職員鄭德良
證述：「通常混凝土壓送工程沒有按總價承包，是按車子裝載數量計算……」及上訴
人僱用之經理陳秋華於系爭工程合約書附件之切結書「補註」上批示：「每棟屋頂突
出物每次壓送搗築時另補貼一萬元整」等字樣，益見被上訴人承攬之系爭工程非採總
價承包，而係依完工之數量核實計付。是依前開被上訴人提出之請款明細表、工程計
價請款單、施工明細表等件記載，被上訴人於完成系爭工程後，可得請求之工程款包
含加班費，上訴人應退還（給付）之工程保留款共為一千一百九十三萬七千九百九十
六元，扣除被上訴人前受領之一千零八萬零四百六十五元及第一審判決命上訴人給付
之十六萬零三百九十五元，上訴人尚應給付一百六十九萬七千一百三十六元。至上訴
人就其抗辯：被上訴人違約拒作小工程，其所支付之該部分費用，得自上開工程款內
抵扣一節，為被上訴人所否認，上訴人又未舉證證明其曾通知被上訴人施工被拒絕之
情，所為抵扣之抗辯，即無足取。為原審心證之所由得，並明兩造之其餘攻擊防禦
方法毋庸再予審究之意見，因將第一審所為被上訴人敗訴部分之判決廢棄，改判命上
訴人應再給付被上訴人一百六十九萬七千一百三十六元之本息，經核於法洵無違誤。
上訴論旨徒以：被上訴人係以總價承包，上訴人既不同意支付加班費，訴外人陳玉萍
亦無權於計價表上為加註。補貼款更非雙方計價之標準等陳詞，指摘原審取捨證據、
認定事實及解釋契約之職權行使為違法，求予廢棄原判決，非有理由。
據上論結，本件上訴為無理由，依民事訴訟法第四百八十一條、第四百四十九條第一
項、第七十八條，判決如主文。
中      華      民      國    八十七    年      二      月    二十六    日
                              最高法院民事第七庭
                                  審判長法官  朱  錦  娟
                                        法官  蘇  茂  秋
                                        法官  蘇  達  志
                                        法官  顏  南  全
                                        法官  葉  賽  鶯
      右正本證明與原本無異
                                              書  記  官
中      華      民      國    八十七    年      三      月     十三     日
